【裁判字號】    89,台上,2762
【裁判日期】    890518
【裁判案由】    殺人等罪
【裁判全文】
最高法院刑事判決                              八十九年度台上字第二七六二號
    上  訴  人  甲○○
右上訴人因殺人等罪案件，不服台灣高等法院台中分院中華民國八十八年十二月三十
一日第二審判決（八十八年度上重訴字第二三號，起訴案號：台灣台中地方法院檢察
署八十八年度偵字第一○四二九號），提起上訴，本院判決如左：
    主  文
上訴駁回。
    理  由
本件原判決認定：上訴人甲○○於民國八十三年間因煙毒案件，經法院判處有期徒刑
三年二月確定，嗣於八十五年十月十八日假釋出獄，八十七年九月五日假釋期滿，執
行完畢。竟仍不知悔改，又於假釋中之八十六年底、八十七年初，在台中市○村路○
○○路口之銀河保齡球館一樓電動玩具店，明知姓名年籍不詳、綽號「阿西」之成年
男子所欲出售之土製爆裂物一顆（以一般常用之大號電池所改造，外型仍為電池）為
具殺傷力之爆裂物，竟仍以新台幣六千元之代價予以買受並將之藏放於其住處花盆內
，未經許可非法持有之。迨八十八年四月八日下午九時三十分許，甲○○之父江萬安
在台中市○○路三五一號「憶味香飲料店」（即台中筒仔米糕）喝酒，因與該店綽號
「小邱」之服務員發生糾紛而被毆打成傷，送至台中市仁愛醫院就醫，甲○○於同日
下午十一時許得悉上情，即返回其住處拿取其前開非法持有之土製爆裂物，藏置於口
袋內，於同日下午十一時四十分許，至「憶味香飲料店」門口，質問老闆王臺屏是何
人為何打傷其父江萬安，二人發生口角衝突，詎甲○○明知前開土製爆裂物具有殺傷
力，竟另起殺人之犯意，以右手持該土製爆裂物朝王臺屏之後腦猛力砸去，當場爆炸
，致王臺屏受有顱骨骨折、腦挫傷而當場倒地死亡；甲○○本人亦受有右手傷口截斷
之傷害（含第二至第五指掌骨及指骨全部暨姆指第一指節，嗣後手術截除右手掌及五
根手指），現場並遺落其指頭一個。甲○○於逃往台中市台灣省立台中醫院就醫後，
翌（九）日零時十分許經警循線在該醫院查獲等情，係以上訴人對於其自八十六年底
、八十七年初起，未經許可持有具殺傷力之土製爆裂物，及於八十八年四月八日晚間
得知其父江萬安遭人打傷後，先行返家拿取前開土製爆裂物，而於同日晚間十一時四
十分許在「憶味香飲料店」前，因質問王臺屏有關江萬安遭人打傷之事發生口角衝突
，乃以其右手所持之前開土製爆裂物朝王臺屏之後腦砸去，致王臺屏當場倒地死亡之
事實，均坦承不諱；又上訴人於前揭時地，以所持有之爆裂物砸向王臺屏之後腦，致
王臺屏受有顱骨骨折、腦挫傷而當場倒地死亡之事實，亦據目擊證人陳萬福、官明安
、石建成各於警、偵訊中供證綦詳，核與被害人王臺屏之家屬柯志易、柯靜如、柯志
欣等人所述情節相符，並有現場遺留前開土製爆裂物之碎片、指頭一個，及現場照片
在卷可資佐證，而該遺落之指頭一個，經送內政部警政署刑事警察局鑑定結果，確與
該局檔存之上訴人役男指紋卡右拇指、右環指指紋相符，有內政部警政署刑事警察局
八十八年四月十九日局紋字第四一四號指紋鑑定書可證；又前開土製爆裂物一顆，其
爆裂後之金屬碎片含有碳粉（Ｃ）、鋁粉（Ａ１）、硫磺（Ｓ）、過氯酸鉀（ＫＣＩ
Ｏ４）等煙火類火藥成分，復有內政部警政署刑事警察局檢驗通知書在卷可考，而上
訴人持該爆裂物朝王臺屏之後腦猛力砸去，即發生劇烈爆炸，致王臺屏當場後腦炸裂
倒地死亡，足證具有殺傷力無誤；再被害人王臺屏係因本件爆炸事件，致顱骨骨折、
腦挫傷，當場死亡，亦據公訴人督同法醫師相驗及解剖屍體屬實，製有相驗筆錄、解
剖筆錄、相驗屍體證明書、驗斷書、解剖紀錄及相驗照片、解剖照片在卷可按，為其
所憑之證據。並明其綜合判斷各項證據之調查結果，認定上訴人確有本件犯行之心
證理由。對於上訴人辯稱：伊不知該爆裂物會爆炸，否則伊之右手掌即不會被炸掉，
當時並無致被害人於死之犯意，伊帶爆裂物前往，僅為防身及嚇唬他人云云，及上訴
人之第一審選任辯護人所為：上訴人之行為，僅應成立義憤傷害致人於死罪責等辯護
意旨，認係卸責之詞，非可採信；又以上訴人聲請傳訊證人廖雅惠，證明其取得上開
爆裂物之情形一節，尚無再予調查之必要。均已依據卷內資料，分別予以指駁。復說
明上訴人所為，係犯槍砲彈藥刀械管制條例第七條第四項之未經許可持有爆裂物罪及
刑法第二百七十一條第一項之殺人罪。因上訴人以前開爆裂物殺害被害人，距其開始
持有該爆裂物之時間，已逾一年，足見其持有該爆裂物之初，並非意圖供犯本件殺人
罪之用，其後之殺人行為顯係另行起意。上訴人所犯上開二罪，犯意各別，行為互殊
，應予分論併罰，公訴意旨認二罪有牽連犯裁判上一罪之關係，應從一重處斷云云，
尚有未洽。又上訴人前於八十三年間因煙毒案件，經法院判處有期徒刑三年二月確定
，於八十七年九月五日執行完畢，有第一審法院被告全國前案紀錄表在卷可稽，五年
之內再犯本件殺人及持有爆裂物二罪，均為累犯，皆應依法加重其刑（其中殺人罪法
定本刑中關於死刑、無期徒刑部分，依法不得加重）。因而撤銷第一審不當之判決，
適用槍砲彈藥刀械管制條例第七條第四項、第十九條第一項，刑法第十一條前段、第
二百七十一條第一項、第三十七條第二項、第四十二條第三項、第五十一條第五款，
罰金罰鍰提高標準條例第二條之規定，並審酌上訴人於前犯煙毒案件假釋中，即再非
法持有爆裂物，而其長期繼續持有之該爆裂物可瞬間取人性命，對社會治安及民眾生
命、財產之危險性至鉅，及上訴人與王臺屏素無怨隙，僅因質問何人毆打其父江萬安
，致生口角之細故，即恣意持爆裂物猛砸被害人之頭部，行事蠻橫、手段殘暴，犯後
仍未與被害人家屬和解，惟念犯罪之動機係因其父遭人毆傷，一時失慮所致等一切情
狀，就殺人罪部分判處有期徒刑十六年，並宣告褫奪公權十年；另就其非法持有爆裂
物罪部分判處有期徒刑六年二月，併科罰金新台幣一百萬元，並諭知罰金易服勞役之
折算標準，又參酌憲法上比例原則之精神，認依本件之犯罪情節，上訴人非法持有爆
裂物之行為，顯具社會危險性，有預防矯治之必要，爰併宣告於刑之執行完畢或赦免
後，令入勞動場所強制工作三年。復就上開二罪所處之有期徒刑部分，定其應執行之
刑為有期徒刑二十年。至扣押之前揭土製爆裂物爆炸後殘留之碎片，已不具殺傷力而
非違禁物，不另諭知沒收。經核原判決於法尚無違誤。上訴意旨仍執陳詞，否認有殺
人之犯意而為事實上之爭辯，並就事實審法院採證認事及依法宣告強制工作之職權行
使，任意指摘，非有理由，應予駁回。
據上論結，應依刑事訴訟法第三百九十六條第一項，判決如主文。
中      華      民      國    八十九    年      五      月     十八     日
                              最高法院刑事第四庭
                                  審判長法官  黃  劍  青
                                        法官  劉  敬  一
                                        法官  林  增  福
                                        法官  楊  商  江
                                        法官  邵  燕  玲
      右正本證明與原本無異
                                              書  記  官
中      華      民      國    八十九    年      五      月    二十六    日


司法院資訊處製作；財團法人民間司法改革基金會備份。
